【裁判字號】    95,訴,932
【裁判日期】    950710
【裁判案由】    返還房屋等
【裁判全文】
臺灣高雄地方法院民事判決               95年度訴字第932號
原      告  丙○○
訴訟代理人  郭蔧萱律師
複 代理 人  吳忠諺律師
被      告  戊○○
            乙○○
共      同
訴訟代理人  林石猛律師
            蔡坤展律師
複 代理 人  甲○○
當事人間請返還房屋等事件，本院於民國95年6 月29日言詞辯論
終結，判決如下：
    主  文
被告應將坐落高雄縣旗山鎮○○○段五二八之三一、五二九之一
四地號土地上建號四三０、一三五三號，即門牌號碼為高雄縣旗
山鎮○○路○段二０八巷六號房屋，遷讓返還原告。
被告應給付原告新台幣貳萬伍仟柒佰捌拾肆元，及自民國九十五
年三月二十七日起至返還上開房屋之日止，按月給付原告新台幣
參仟貳佰貳拾參元。
原告其餘之訴駁回。
訴訟費用由被告負擔十分之八，餘由原告負擔。
本判決原告勝訴部分於原告以新台幣壹拾陸萬元供擔保後，得假
執行，但被告如於假執行實施前，以新台幣肆拾捌萬元為被告預
供擔保，得免為假執行。
原告其餘假執行之聲請駁回。
    事  實  及  理  由
一、原告主張：坐落高雄縣旗山鎮○○○段528 之31、529 之14
    地號土地及其上建號430 、1353號即門牌號碼為高雄縣旗山
    鎮○○路○段208 巷6 號之建物（下稱系爭房屋、土地），
    原為被告戊○○所有，嗣因原告聲請本院以91年度執字第17
    863 號、93年度執字第32563 號為強制執行，由原告於民國
    94年7 月7 日得標，並於94年7 月27日取得權利移轉證書，
    而取得系爭房地所有權。被告乙○○於系爭房地強制執行程
    序中雖陳明其與被告戊○○訂有租賃契約，自90年3 月6 日
    起承租系爭房屋，然被告2 人間之租賃契約乃通謀虛偽應屬
    無效。況且，縱認該租賃契約有效，該租賃契約既未經公證
    且租賃期間超過5 年，依民法第425 條第2 項規定，被告2
    人間之租賃關係對原告並不繼續存在，被告2 人占有系爭房
    屋仍屬無權占有，原告自得請求被告返還。又被告無權占有
    系爭房屋受有相當於租金之利益，致原告受有損害，原告自
    得請求返還此利益。爰依民法第767 條、第179 條之規定之
    規定，提起本件訴訟，聲明請求被告應將如主文第1 項所示
    房屋遷讓返還原告，且應給付原告新台幣（下同）33,424
    元，及自95年3 月27日起至返還上開房屋之日止，按月給付
    原告依所占用系爭房屋、土地現值10% 計算之損害金4,178
    元，並陳明願供擔保請准宣告假執行等語。
二、被告則以：被告乙○○確實與被告戊○○訂有租賃契約，而
    自90年3 月6 日起向被告戊○○承租系爭房屋使用，並無原
    告所主張之通謀虛偽之情事存在。又被告戊○○自系爭房屋
    遭強制執行後，即與系爭房屋無涉，且系爭房屋仍由訴外人
    丁○○占有，被告乙○○亦係受丁○○允許使用系爭房屋，
    並非無權占有。再者，丁○○既亦占有使用系爭房屋，原告
    自不得向被告乙○○請求負擔全部損害等語資為抗辯。爰聲
    明請求駁回原告之訴，如受不利判決願供擔保請求宣告免為
    假執行。
三、兩造不爭執之事項：
  (一)系爭房屋、土地原為被告戊○○所有，嗣因原告聲請本院以
    91年度執字第17863 號、93年度執字第32563 號為強制執行
    ，由原告於94年7 月7 日得標，並於94年7 月27日取得權利
    移轉證書，而取得系爭房地所有權，有土地及建物所有權狀
    、土地及建物登記謄本、本院94年7 月21日94雄院貴民意93
    執字第32563 號函為證，且經本院依職權調取本院91年度執
    字第17863 號、93年度執字第32563 號強制執行事件查核屬
    實。
  (二)被告乙○○於本院91年度執字第17863 號強制執行程序中，
    具狀陳稱已於90年3 月6 日與被告戊○○訂立租賃契約而承
    租系爭房屋，租金每月2,000 元，租期至被告戊○○清償20
    萬元債務為止，有租賃契約附於本院91年度執字第17863 號
    強制執行事件為證。
  (三)被告乙○○現仍居住在系爭房屋內，而系爭房屋內之熱水器
    、1 樓所擺設之沙發、櫥櫃、電視、桌椅、流理台等大型家
    具、2 樓前半部房間內之床板、冷氣機、電風扇、靠陽台之
    桌椅、2 樓後半部房間內之椅子3 把、3 樓房間內之桌椅、
    床板等家具，均為被告戊○○所有，有現場相片附卷可稽。
  (四)系爭土地94年7 月份迄今之申報現值為每平方公尺3,000 元
    ，有土地登記謄本為證。
四、本件之爭點為：(一)被告是否無權占有系爭房屋？(二)原告得請
    求被告返還相當於租金之利益金額為何？茲分述本院之判斷
    如下：
  (一)被告是否無權占有系爭房屋？
    原告主張其因拍賣取得系爭房屋所有權後，被告仍拒絕搬遷
    ，無權占有系爭房屋，被告2 人所簽立之租賃契約乃通謀虛
    偽應屬無效，縱非無效亦不得對原告主張繼續存在等情，為
    被告所否認，並以被告戊○○自系爭房屋遭強制執行後即與
    系爭房屋無涉，而被告乙○○與被告戊○○訂有租賃契約，
    租賃期限尚未屆至，自得繼續使用系爭房屋等語資為抗辯。
    是本件所應審究者，即在於：被告2 人所簽立之租賃契約是
    否屬通謀虛偽而無效？如該租賃契約無通謀虛偽情事，被告
    乙○○得否以之主張有權占有系爭房屋？被告戊○○是否仍
    占有系爭房屋？爰分述如下。
    1.按當事人主張有利於己之事實者，就其事實有舉證之責任
      ，民事訴訟法第277 條第1 項定有明文。又按民事訴訟如
      係由原告主張權利者，應先由原告負舉證之責，若原告先
      不能舉證，以證實自己主張之事實為真實，則被告就其抗
      辯事實即令不能舉證，或其所舉證據尚有疵累，亦應駁回
      原告之請求，最高法院17年台上字第917 號判例明揭斯旨
      。原告主張被告於90年間均住在高雄縣旗山鎮○○街16號
      ，而未住在系爭房屋，故被告於90年3 月6 日所訂立之租
      賃契約係通謀虛偽一節，固提出台灣高等法院高雄分院90
      年度訴字第84號、本院90年度旗簡字第14號、本院90年度
      簡上字第260 號民事判決書為證，惟判決書上所載被告地
      址乃戶籍址，僅足以之認定被告設籍於該址，尚無從遽以
      認定被告實際上居住該址。況且，證人即鄰居曾玉琴、卯
      黃玉英於台灣高雄地方法院檢察署檢察官94年度偵字第25
      043 號案件偵查中，均到庭證稱被告乙○○已居住系爭房
      屋多年，出租他人期間，被告乙○○仍使用系爭房屋3 樓
      部分等語在卷，而原告復未提出其他證據以實其說，是原
      告徒以上開判決書上有關被告地址之記載，主張被告乙○○並未居住系爭房屋，與被告戊○○係通謀虛偽簽立租賃
      契約云云，尚難信為真實。
    2.又按「出租人於租賃物交付後，承租人占有中，縱將其所
      有權讓與第三人，其租賃契約，對於受讓人仍繼續存在。
      前項規定，於未經公證之不動產租賃契約，其期限逾五年
      或未定期限者，不適用之。」，民法第425 條定有明文。
      經查，依被告2 人於90年3 月6 日訂立之租賃契約書所載
      ，其等係約定以被告戊○○向被告乙○○借款20萬元之利
      息2,000 元抵付租金，租期至被告戊○○清償該筆借款債
      務之日止，而被告2 人就上開借款並未約定清償日，且被
      告戊○○迄今仍未清償等情，並不爭執，應足認被告2 人
      所簽訂之上開租賃契約未定期限。被告2 人所簽立之上開
      租賃契約既未經公證，且未定有租賃期限，依上開規定，
      即不得對受讓人主張繼續存在，是被告乙○○以與被告戊○○訂有租賃契約為由，抗辯有權占有使用系爭房屋云云
      ，洵屬無據。
    3.再按對於物有事實上管領之力者為占有人；又承租人基於
      租賃關係對於租賃物為占有者，出租人為間接占有人，此
      觀民法第940 條、第941 條之規定自明。出租人係經由承
      租人維持其對物之事實上管領之力，仍係現在占有人，同
      法第767 條規定所有人對於無權占有其所有物者得請求返
      還之，所稱占有不惟指直接占有，即間接占有亦包括在內
      。本件被告戊○○雖已於90年3 月6 日將系爭房屋出租予
      被告乙○○居住使用，惟其既經由被告乙○○維持其對系
      爭房屋之事實上管領力，則其仍屬系爭建物之占有人甚明
      ；況且，被告戊○○在系爭房屋內仍擺設有沙發、櫥櫃、
      電視、桌椅、流理台、床板等大型家具，及電視機、冷氣
      機、熱水器等電器用品，為被告所不爭執，且經本院於95
      年6 月14日至現場勘驗屬實，並有相片在卷可稽，益足徵
      被告戊○○對於系爭房屋仍有事實上之管領力，是被告戊○○抗辯其非系爭房屋之占有人云云，不足採信。
    4.至被告抗辯丁○○亦占有使用系爭房屋，被告乙○○係受
      丁○○允許而使用系爭房屋，屬有合法占有權源云云。惟
      據被告陳稱，被告乙○○於向被告戊○○承租系爭房屋後
      ，於92年10月間再將系爭房屋1 、2 樓轉租予丁○○，3
      樓仍由被告乙○○居住使用等語在卷，被告乙○○既係基
      於出租人之地位而將系爭房屋部分轉租予丁○○，何來再
      經丁○○之允許而取得系爭房屋之合法使用權源？況且，
      丁○○於94年5 、6 月間即搬離系爭房屋，自此未再給付
      租金一節，為被告所自承在卷，丁○○亦以書狀及存證信
      函陳稱僅於93年間向被告承租房屋1 年，其搬離時本欲將
      擺放屋內之化妝台、塑膠衣櫥、鍋盆等送人，嗣因被告表
      示需要而留下等情，有呈訴書及存證信函各1 份在卷可佐
      ，則丁○○是否仍有繼續向被告乙○○承租系爭房屋之意
      ，顯非無疑。是以，被告此部分之抗辯亦屬無據。
    5.綜上所述，系爭房屋已由原告經拍賣而取得所有權，被告
      乙○○雖於90年3 月6 日與被告戊○○訂立租賃契約承租
      系爭房屋，惟被告間之上開租賃契約未經公證且未定租賃
      期限，對於原告已不得主張租賃契約繼續存在，被告復未
      提出其他證據證明對於系爭房屋有何其他正當占用權源，
      堪認原告主張被告無權占有系爭房屋屬實。從而，原告依
      民法第767 條所有物返還請求權，請求被告遷讓返還系爭
      房屋，即屬有據。
  (二)原告得請求被告返還相當於租金之利益金額為何？
    1.按無法律上原因而受利益，致他人受損害者，應返還其利
      益，但依其利益之性質或其他情形不能返還者，應償還其
      價額，民法第179 條前段、第181 條後段分別定有明文。
      又無權占有他人土地，可能獲得相當於租金之利益，為社
      會通常之觀念，有最高法院61年台上字第1695號判例要旨
      可資參照。被告既無權占用系爭房屋暨所坐落之基地，受
      有相當於租金之利益，並致原告受有損害，則原告請求被
      告返還所受利益，自屬有據。
    2.又按城市地方房屋租金，以不超過土地及建築物申報總價
      年息10% 為限，租用基地建築房屋亦准用之，土地法第97
      條第1 項、第105 條分別定有明文。又基地租金之數額，
      除以基地申報地價為基礎外，尚須斟酌基地之位置，工商
      業繁榮之程度，承租人利用基地之經濟價值及所受利益等
      事項，並與鄰地租金相比較，以為決定，並非必達申報總
      地價年息10% 最高額，亦有最高法院68年台上字第3071號
      判例意旨足參。查系爭房屋暨所坐落之基地位在高雄縣旗
      山鎮圓潭國小對面之小巷內，距離主要聯外交通幹道旗甲
      路不到200 公尺，附近交通便利，有學校及便利商店，生
      活機能尚稱便利，系爭房屋之主建物部分係於82年間建築
      完成，屋齡已十餘年，系爭土地自94年7 月份迄今之土地
      公告現值為每平方公尺3,000 元等情，有土地及建物登記
      謄本、現場相片附卷可稽，並有鑑估報告書附於本院93年
      度執字第32563 號民事執行卷中為憑。又系爭房屋已為保
      存登記部分之建物（即建號430 部分）及未為保存登記部
      分之建物（即建號1353號部分）均坐落在系爭土地上，占
      用面積達70平方公尺一節，有土地及建物登記謄本、高雄
      縣旗山地政事務所建物測量成果圖在卷可稽。本院審酌系
      爭房屋、土地附近居住情形、繁榮程度及系爭土地利用之
      狀況，認為被告就占用系爭房屋所受相當於租金之利益，
      以按土地及建物申報現值年息8%計算較為適當公允。查系
      爭土地自94年7 月迄今之申報地價均為每平方公尺3,000
      元，有土地登記謄本在卷可憑，又兩造就建物部分同意按
      系爭房屋課稅現值計算，而系爭房屋之課稅現值為273,40
      0 元，有房屋稅繳款書在卷可稽，則依此申報地價及房屋
      課稅現值年息8%計算結果，被告自94年7 月27日起至遷讓
      返還系爭房屋之日止，所受相當於租金之不當利益為每月
      3,223 元（計算式： (3,000 ×70＋273,400)×8%÷12＝
      3,223 ，小數點以下四捨五入）。
五、綜上所述，原告業於94年7 月27日經拍賣而收受法院寄發之
    系爭房屋、土地權利移轉證書取得所有權，此有本院93年度
    執字第32563 號卷可憑，被告於90年3 月6 日所訂立之租賃
    契約未經公證且未定期限，不得對原告主張繼續存在，是被
    告2 人自94年7 月27日起仍繼續占有使用系爭房屋、土地，
    即屬無權占有。從而，原告本於所有權人之地位，依民法第
    767 條、第179 條之規定，請求被告遷讓返還系爭房屋，且
    給付原告自94年7 月27日起至95年3 月26日止相當於租金之
    損害25,784元（計算式：3,223 ×8 ＝25,784），及自95年
    3 月27日起至遷讓返還之日止，按月給付相當於租金之損害
    3,223 元，為有理由，應予准許，至原告逾此數額之請求，
    為無理由，應予駁回。
六、兩造均陳明願供擔保聲請為假執行及免為假執行，核無不合
    ，爰原告勝訴部分分別酌定相當金額准許之。至原告敗訴部
    分，其假執行之聲請已失所依附，應予駁回。
七、結論：原告之訴為一部有理由，一部無理由，依民事訴訟法
    第79條、第390 條第2 項、第392 條第2 項，判決如主文。
中    華    民    國    95    年    7     月    10    日
                  民事第五庭法  官  黃悅璇
正本係照原本作成。
如對本判決上訴，須於判決送達後20日內向本院提出上訴狀。
中    華    民    國    95    年    7     月    10    日
                            書記官  董明惠


司法院資訊處製作；財團法人民間司法改革基金會備份。
